臺灣高等法院刑事判決
110年度上易字第572號
上  訴  人  臺灣新北地方檢察署檢察官
被      告  李紅寶




上列上訴人因被告傷害案件，不服臺灣新北地方法院109年度簡
上字第398號，中華民國110年1月13日第一審判決（起訴案號：
臺灣新北地方檢察署108年度偵字第20939號），提起上訴，本院
判決如下：
    主  文
原判決撤銷。
甲○○犯傷害罪，累犯，處拘役伍拾日，如易科罰金，以新臺幣
壹仟元折算壹日。
    事  實
一、緣甲○○因在新北市永和區秀朗路1段196巷附近工地工作，打
    擾到乙○○及其女友生活作息，乙○○因此心生不悅。於民國10
    8年4月3日下午6時20分許，見甲○○騎乘機車路過該處竟怒斥
    之，雙方因此起口角爭執，乙○○以腳踹倒甲○○機車，甲○○竟
    基於傷害之犯意，朝乙○○之身體揮拳，乙○○乃回房內拿安全
    帽攻擊甲○○，二人因此互毆，甲○○承前犯意，持掛在鑰匙上
    之刀械亂揮，劃傷乙○○腹部，致乙○○受有臍周圍腹壁無異物
    撕裂傷口之傷害(手術縫合治療16針，傷口長約10公分)。
二、案經乙○○訴由新北市政府警察局永和分局報告臺灣新北地方
    檢察署偵查起訴。
    理  由
壹、證據能力
    本案所引用之供述證據，檢察官、被告甲○○均未爭執各該證
    據之證據能力，本院審酌該等供述證據作成時情況，並無違
    法取證之瑕疵，與待證事實均具有關聯，以之作為證據應屬
    適當，且檢察官、被告迄至言詞辯論終結前亦未就證據能力
    部分聲明異議。又本案所引用之非供述證據，均與本件事實
    具有自然關聯性，且無證據證明係公務員違背法定程序所取
    得，是後述所引用之供述及非供述證據均有證據能力，先予
    敘明。
貳、實體部分：
一、被告承認有於上開時地，持掛在鑰匙上之刀械(被告稱係小
    美工刀，但未扣案，而告訴人稱係折壘刀，檢察官亦爭執是
    美工刀，故以刀械稱之，下同)劃傷告訴人乙○○腹部，致告
    訴人受有如事實欄所載之傷勢(見本院卷第167頁)，惟矢口
    否認有傷害犯行，辯稱：告訴人先踹我的機車，我要拉機車
    起來，告訴人就追過來打，我沒有揮拳，我繞著機車跑，我
    都沒有打他，告訴人跑回房間裡拿安全帽打我，那時候我在
    跟告訴人的女朋友吵架，所以我沒有離開，告訴人拿著安全
    帽打我，我又繞著機車跑，後來告訴人又跑進去拿不鏽鋼菜
    刀要砍我，沒有砍到，我也是跑，我就把機車鑰匙拔出來，
    鑰匙有小美工刀我就一邊跑一邊揮，揮到他的肚子等語，主
    張其為正當防衛，應為無罪判決云云。
二、經查：
(一)告訴人遭被告持掛在鑰匙上之刀械劃過腹部，致其受有臍周
    圍腹壁無異物撕裂傷口之傷害(手術縫合治療16針，傷口長
    約10公分)等情，迭經告訴人於警詢及本院審理時具結證述
    明確(見偵卷第4至5頁，本院卷第161至165頁)，並經證人即
    告訴人女友許家瑄、證人即告訴人房東黃仁華於警詢時證述
    明確(見偵卷第11頁正反面、13頁正反面)，而被告對於告訴
    人遭其持掛於鑰匙上之刀械劃傷亦承認屬實，並有天主教永
    和耕萃醫院乙種診斷證明書在卷可查(見偵卷第32頁反面)，
    是此部分事實首堪認定。　
(二)關於被告是否先揮拳打告訴人，抑或告訴人先拿菜刀或斧頭
    做勢砍告訴人，析述如下：
  ⒈證人即告訴人於警詢稱：因被告有異於常人的舉動，我曾經
    出言規勸，因此與被告有口角糾紛，案發時看到被告騎機車
    經過，我就對被告大聲喝斥，被告就問我現在是怎樣，我一
    氣之下就踹被告的機車，被告就朝我的下巴揮了一拳，我氣
    不過就回房間拿安全帽打被告的頭，被告就拿身上的折疊刀
    朝我腹部捅了一刀，但因為我閃過所以傷痕是橫向的，當下
    我沒有還手，然後被告就走了，我女友許家瑄就把我拉進去
    房間了，隨後是我房東黃仁華騎機車載我去永和耕萃醫院就
    診。當時房東跟我女友都在等情(見偵卷第4頁反面)。
  ⒉證人即告訴人房東黃仁華於警詢證稱：當時我在秀朗路一段1
    96巷8號前跟我房客乙○○聊天，後來一位男子(指被告)騎車
    經過，我就看到我房客對他大聲怒斥，對方(指被告)就走過
    來問現在是怎樣，然後我房客就踹他的機車，對方就朝他身
    體揮了一拳，後來我房客就回房内拿安全帽打對方的頭，然
    後他們就打起來了，我就在一旁叫他們不要打了，在這過程
    中，我房客就被對方拿刀劃傷了，我就趕快騎車送我房客去
    永和耕莘醫院等情(見偵卷第13頁正反面)。
  ⒊證人即告訴人女友許家瑄於警詢時證稱「當時我在家裡面，
    聽到外面有吵架聲音，出去看的時候，我男友乙○○已經跟對
    方吵起來在扭打，我就拉住我男友要勸架，可是我拉不住他
    ，然後就看到對方拿刀捅我男友，隨後我就把我男友扶進去
    我們家，請房東載我男友去永和耕莘醫院」、「我有看到對
    方拿一把刀朝我男友的腹部桶了一刀」、「那把刀是掛在他
    的鑰匙上，他帶走了那把刀」等語(見偵卷第11頁正反面)。
　⒋綜上，證人黃仁華對於告訴人先大聲喝斥被告，被告不服，
    走近告訴人問「現在是怎樣」，告訴人乃以腳踹被告機車等
    情，均未加隱暪而據實陳述，且證人黃仁華所證述細節核與
    告訴人所述之情節相符，應堪採信。
　⒌至於被告警詢時稱：告訴人進屋內拿菜刀說要砍我，我就說
    要砍就砍，吵了一陣子之後，被告又回屋內拿安全帽打我的
    頭(見偵卷第7頁反面)，後又稱：拿斧頭砍做勢砍我是案發
    前幾天的事，不是案發當天(見偵卷第9頁反面)，被告前後 
     供稱不一，非無疑義。而證人陳錦波於原審作證稱：我看
    了一下甲○○跌倒了，出來的那個人(指告訴人)用安全帽打甲
    ○○…等情(餘詳下述，見原審簡上卷第226頁)，並未證述告訴
    人一開始有拿菜刀或斧頭作勢砍被告等情，可徵係被告先揮
    拳毆打告訴人，告訴人才進屋內拿安全帽攻擊被告。 
(三)證人陳錦波於原審作證稱：我看了一下甲○○跌倒了，出來的
    那個人(指告訴人)用安全帽打甲○○，那個人進去房子拿刀子
    出來要打被告，那個人拿刀子追被告，我看一下就離開等情
    (見原審簡上卷第226頁)，似與被告前開辯解情詞相近，惟
    被告於108年4月13日警詢時稱：他(指告訴人)就又回屋内拿
    安全帽出來打我的頭，我就回到我摩托車拿插在鑰匙孔上的
    鑰匙串(上面有掛1支美工刀)，就拿美工刀朝他身體亂劃，
    我也不知道劃到他哪裡，然後他就進屋内了，我就騎我的機
    車往秀朗路一段192巷6弄走了等語(見偵卷第7頁反面)，之
    後被告於同年月16日第2次警詢時，仍未陳述告訴人遭其持
    刀劃傷後，有進屋拿菜刀追被告之情節(見偵卷第9頁正反面
    )，參酌證人黃仁華、許家瑄前開證詞：告訴人遭被告持刀
    劃傷後，即被其女友許家瑄拉進屋內，後來由房東黃仁華載
    往天主教永和耕萃醫院就醫，顯見告訴人遭被告持掛在鑰匙
    上之刀械劃傷後，即被證人黃仁華送醫救治甚明，參酌告訴
    人腹部遭被告持刀劃傷，傷口長約10公分，必是流血不止，
    趕緊送醫包紮止血，方與常情相符，是證人許家瑄與黃仁華
    之證詞，應堪採信。至於證人陳錦波在原審所證述：告訴人
    受傷後持菜刀追砍被告云云，與被告於警詢所述不侔，其此
    部分證述之憑信性要非無疑，尚難採為有利被告之認定，被
    告此部分辯解，與先前陳述不符，且與卷證及常情不符，其
    所辯自難以憑信。
三、按刑法第23條規定正當防衛之要件，必對於現在之不正侵害
    始能成立。同條但書防衛過當之規定，係指防衛行為超越其
    防衛所必要之程度而言。如前所述，被告因遭告訴人怒斥，
    而有口角，被告率先揮拳打中告訴人，告訴人始返屋內取安
    全帽打被告頭部，被告繼而取掛在鑰匙上之刀械亂揮而劃傷
    告訴人腹部，可徵被告與告訴人互有攻擊動作，屬於互毆，
    且被告先動手，況被告稱其持刀亂揮(如上述)，顯見被告揮
    刀之目的，並非意在防衛，從而，被告持刀亂揮致劃傷告訴
    人，即不得謂為出於正當防衛。既非正當防衛，自無防衛過
    當之問題。是被告辯稱：其劃傷告訴人是基於正當防衛，檢
    察官上訴指被告不無防衛過當之問題，均非可取。另被告聲
    請傳喚證人陳纘陵，證明告訴人整天騷擾被告等語(見本院
    卷第166頁)，然此為被告與告訴人發生口角爭執之原因，與
    被告本件傷害犯行欠缺客觀上之關連性，本院認無調查之必
    要，併此敘明。 
四、綜上，被告本件犯行，事證已臻明確，自應依法論罪科刑。
五、法律適用：
(一)按行為後法律有變更者，適用行為時之法律；但行為後之法
    律有利於行為人者，適用最有利於行為人之法律，刑法第2
    條第1項定有明文。查被告行為後，刑法第277條第1項規定
    業於108年5月29日修正公布，並自同年月31日起生效施行。
    修正前該條規定之法定刑為「3年以下有期徒刑、拘役或1千
    元以下罰金」，修正後則為「5年以下有期徒刑、拘役或50
    萬元以下罰金」，刑度顯然較修正前提高，經比較修正前後
    之規定，修正後之規定並未有利於被告，依刑法第2條第1項
    前段規定，自應適用修正前刑法第277條第1項之規定加以處
    斷。
(二)核被告甲○○所為，係犯修正前刑法第277條第1項之傷害罪。
    又被告前因竊盜等案件，經原審以105年度易字第693號判處
    有期徒刑10月、4月，上訴後，經本院以105年度上易字第20
    92號判決上訴駁回確定；又因竊盜案件，經臺灣臺北地方法
    院106年度審簡字第1341號判處有期徒刑4月確定；上開3罪
    ，經同法院以106年度聲字第2582號裁定應執行有期徒刑1年
    5月確定，於107年5月25日執行完畢等情，有本院被告前案
    紀錄表在卷可查，被告於前案徒刑執行完畢後5年內之108年
    4月3日，故意再犯本案有期徒刑以上之罪，為累犯，審酌前
    案與本案之罪名及犯罪類型雖不相同，但被告入監執行完畢
    尚未滿1年，竟不知悛悔，故意犯本案之罪，且屬持刀械之
    暴力犯罪，顯見其刑罰反應力薄弱，爰依釋字第775號解釋
    意旨，依刑法第47條第1項規定加重其刑。
六、原審未仔細勾稽，遽認被告有正當防衛而為無罪諭知，尚有
    未洽，檢察官執此為上訴意旨，指摘原判決不當，求予撤銷
    改判，為有理由，應由本院予以撤銷改判。爰審酌被告與告
    訴人乙○○素不相識，因細故起口角爭執，遭告訴人踹倒機車
    ，率先動手揮拳打告訴人，遭告訴人持安全帽反擊，被告竟
    持掛在鑰匙上之刀械攻擊告訴人，致告訴人受有如起訴書所
    載之傷害等，如事實欄所載之犯罪動機、目的及手段，惟念
    其被告犯後於警詢時坦承持掛在鑰匙上之刀械劃傷告訴人之
    犯行，迨偵訊、原審及本院仍供認上開事實，惟提出正當防
    衛之抗辯之犯罪後態度，及迄今未與告訴人達成和解或賠償
    其損害，經告訴人於本院審理時陳述在卷(見本院卷第171頁
    )，兼衡告訴人所受傷勢，暨高中畢業之智識程度(見被告之
    個人戶籍資料查詢結果，詳原審審簡卷第51頁)及未婚、無
    子女、貧寒之家庭經濟狀況(見偵卷第7頁，本院卷第72、17
    0至171頁）等一切情狀，量處如主文第二項所示之刑，並諭
    知易科罰金之折算標準，以示懲儆。
七、至被告持以傷害告訴人之刀械1把，雖係被告所有，然未經
    扣案，且被告供稱業已丟棄等語(見偵卷第7頁反面，原審審
    易卷第76頁，本院卷第167頁)，此外並無證據證明現仍存在
    ，且衡量該犯罪工具甚易取得，價值不高，亦非違禁物，顯
    欠缺刑法上重要性，為免將來執行困難，爰不予宣告沒收，
    附此敘明。
據上論斷，應依刑事訴訟法第369條第1項前段、第364條、第299
條第1項前段，修正前刑法第277條第1項，刑法第2條第1項前段
、第47條第1項、第41條第1項前段，刑法施行法第1條之1第1項
、第2項前段，判決如主文。　　　　
本案經檢察官秦嘉瑋提起公訴，檢察官彭聖斐提起上訴，檢察官
劉成焜到庭執行職務。
中　　華　　民　　國　　110 　年　　9 　　月　　14　　日
                  刑事第十三庭  審判長法　官  洪于智
                                      法　官  黃玉婷
                                      法　官  黃惠敏
以上正本證明與原本無異。
如不服本判決，應於收受送達後20日內向本院提出上訴書狀，其
未敘述上訴之理由者並得於提起上訴後20日內向本院補提理由書
（均須按他造當事人之人數附繕本）「切勿逕送上級法院」。
                                      書記官  吳錫欽
中　　華　　民　　國　　110 　年　　9 　　月　　14　　日
附錄：本案論罪科刑法條全文
修正前中華民國刑法第277條
傷害人之身體或健康者，處3 年以下有期徒刑、拘役或1 千元以
下罰金。
犯前項之罪因而致人於死者，處無期徒刑或7 年以上有期徒刑；
致重傷者，處3 年以上10年以下有期徒刑。